【裁判字號】    89,訴,546
【裁判日期】    890918
【裁判案由】    返還不當得利
【裁判全文】
臺灣板橋地方法院民事判決  八十九年度訴字第五四六號
    原      告    財團法人台北市博愛福利基金會
                              .
    法定代理人    丁○○      .
    訴訟代理人    黃旭田律師
    複代理人      丙○○      住台北市○○路○段一三二號八樓
    被      告    乙○○      住台北縣泰山鄉○○路○段一九七號
    訴訟代理人    葉潛昭律師
    被      告    甲○○      住台北縣板橋市○○○路○段一二三巷五號
右當事人間請求返還不當得利事件，本院判決如左：
    主    文
被告乙○○應給付原告新台幣貳拾陸萬捌仟零壹拾元，及自民國八十九年三月二十二
日起至清償日止，按年息百分五計算之利息。
原告其餘之訴駁回。
訴訟費用由被告乙○○負擔二分之一，餘由原告負擔。
本判決原告勝訴部分，於原告以新台幣玖萬元預供擔保後，得假執行。但被告乙○○
如於假執行程序實施前，以新台幣貳拾陸萬捌仟零壹拾元為原告供擔保後，得免為假
執行。
原告其餘假執行之聲請駁回。
    事    實
甲、原告方面：
  一、聲明：
  （一）被告應連帶給付原告新台幣（下同）五十四萬一千九百三十五元及自起訴狀
        繕本送達翌日起至清償日止按年息百分之五計算之利息。
  （二）願供擔保以代釋明，請准宣告假執行。
  二、陳述略稱：
  （一）被告無權占有原告所有門牌號碼台北縣板橋市○○○路○段一二三巷五號、
        五號之一建物及其座落基地（下稱系爭房地），經原告訴請返還，業經鈞院
        以八十六年度訴字第一四一七號、台灣高等法院八十七年度上字第九二二號
        、最高法院八十八年度台上字第二三四一號判決原告勝訴確定在案。原告在
        上開民事事件中，於民國八十六年十二月十七日以準備書狀向被告乙○○表
        明終止（借用）契約之意思，並為被告乙○○當場收受，從而，被告乙○○
        自翌日即八十六年十二月十八日起占有系爭房屋自屬無法律上之原因占有，
        被告甲○○於上開民事事件中亦自認經被告乙○○允許居住於系爭房屋內，
        且其係為自己之意思而占有，其與被告乙○○自同屬受有占有利益之人。被
        告無權占有之系爭房地，坐落板橋市○○地段，依市價估計每月租金至少二
        萬元以上，則自八十六年十二月十八日起至八十九年三月二十日止，被告合
        計受占有之利益為五十四萬一千九百三十五元，被告之占有使原告受有喪失
        占有利益之損害，爰訴請其連帶返還該不當得利。
  （二）被告乙○○雖於八十九年七月十二日到場稱未居住於系爭建物內，惟亦自認
        住在裡面的學生都是經其同意才住進去，鈞院於同年八月十七日赴現場履勘
        ，在場數人包括被告甲○○在內均稱係向被告乙○○學畫且經其同意始進住
        ，彼等地位上顯屬占有輔助人之地位，僅被告乙○○為占有人。另被告甲○
        ○於系爭建物居住六、七年，已非單純學畫而住於該處，被告乙○○亦自認
        被告甲○○「協助其處理一些事」，故原告將之列為被告並無不妥。
  三、證據：提出本院八十六年度訴字第一四一七號民事判決及民事更正裁定、台灣
      高等法院八十七年度上字第九二二號民事判決、最高法院八十八年度台上字第
      二三四一號民事裁定、本院民事執行處函之影本各一份、建物課稅資料證明之
      影本二份、土地及建物登記簿謄本一份為證。並聲請本院至現場履勘。
乙、被告方面：
  壹、被告乙○○：被告乙○○未於最後言詞辯論期日到場，惟其前曾到場並提出書
      狀作以下聲明、陳述：
  一、聲明：請求判決
  （一）駁回原告之訴。
  （二）如受不利判決願供擔保以代釋明，請准宣告免為假執行。
  二、陳述略稱：
  （一）被告乙○○占有使用系爭房地，原係基於原告委任交予管理使用。雖原告於
        上開民事事件審理中，以訴狀方式終止委任或借貸關係，依據民法第七百六
        十七條之規定請求返還房屋，然該項主張是否有理，原告是否有權為該等主
        張，須待判決定讞後始能明確，是被告於判決定讞前，在占有之基礎法律關
        係尚未被宣告無效前，自仍應屬有權占有，是原告主張自上開民事事件起訴
        狀送達翌日起，被告乙○○即處於無權占有狀態，並應負擔不當得利，容有
        違誤，況被告乙○○向未居住該處，現僅至該處教學生，亦占有系爭建物，
        原告認被告乙○○有占有事實，亦有未洽。
  （二）縱鈞院認原告之主張為有理由，惟原告主張被告乙○○受有相當租金之利益
        ，係以當地房地租金之市價為計算標準，顯然違背土地法第九十七條第一項
        之強制規定，請求予以核減。
  貳、被告甲○○未於最後言詞辯論期日到場，惟據其前曾到場為以下之聲明、陳述
      ：
  一、聲明：請求判決駁回原告之訴。
  二、陳述：被告甲○○係於七十三年間向被告乙○○學畫，應被告乙○○之邀，照
      顧其他行動不便同學，始進住系爭建物，現實無其他處所可供搬遷。
丙、本院依職權調閱本院八十六年度訴字第一四一七號請求遷讓房屋民事事件全部卷
    宗（含台灣高等法院八十七年度上字第九二二號、最高法院八十八年度台上字第
    二三四一號民事卷宗）。
    理    由
甲、程序方面：
一、原告起訴後，其法定代理人由黃明敏變更為丁○○，其亦具狀聲明承受訴訟，並
    據提出法人登記書之影本一份為證，經核並無不合，先予敘明。
二、被告乙○○、甲○○未於最後言詞辯論期日到場，核無民事訴訟法第三百八十六
    條所列各款情形，爰依原告之聲請，由其一造辯論而為判決。
乙、得心證之理由：
一、原告起訴主張被告無權占有原告所有系爭房地，經原告訴請返還，業經本院八十
    六年度訴字第一四一七號、台灣高等法院八十七年度上字第九二二號判決原告勝
    訴確定在案。原告於本院上開八十六年度訴字第一四一七號請求遷讓房屋事件中
    ，於八十六年十二月十七日以準備書狀向被告乙○○表明終止系爭房地借用契約
    之意思，並為被告乙○○當場收受，被告乙○○自八十六年十二月十八日起即無
    權占有系爭房屋，被告甲○○經被告乙○○允許居住於系爭房屋內，且係為自己
    之意思而占有系爭建物六、七年，渠二人之無權占有使原告受有占有利益之損害
    ，爰依不當得利之規定，訴請其連帶給付等語。
二、被告乙○○則抗辯其係基於原告之委任，而管理使用系爭房地，一向未於該處居
    住，現僅至該處教學生，未占有系爭建物等語。被告甲○○則以係其於七十三年
    間向被告乙○○學畫，應被告乙○○之邀，為照顧其他行動不便同學，始進住系
    爭建物，現實無其他處所可供搬遷等語資為抗辯。
三、查原告主張系爭房地為其所有，前交予被告乙○○管理使用，其在本院八十六年
    度訴字第一四一七號請求被告遷讓房屋事件審理中，於八十六年十二月十七日以
    準備書狀向被告乙○○為終止使用借貸契約之意思表示，為被告乙○○當場收受
    ，惟被告仍繼續無權占有系爭建物，經本院八十六年度訴字第一四一七號、台灣
    高等法院八十七年度上字第九二二號判決命被告自系爭建物遷出，並將之返還原
    告確定，並被告甲○○現仍居住於系爭建物之事實，業據提出土地及建物登記簿
    謄本一份、本院八十六年度訴字第一四一七號民事判決及民事更正裁定、台灣高
    等法院八十七年度上字第九二二號民事判決、最高法院八十八年度台上字第二三
    四一號民事裁定之影本各一份為證，且為被告所不爭執，堪信為真實。
四、被告乙○○雖抗辯其一向未居住於系爭建物，現僅至該處教學生，已無占有系爭
    建物等語。惟查，被告乙○○一向於系爭建物內招收殘障人士開班授課乙節，為
    兩造所不爭執，經本院至現場履勘，有三名殘障人士（堅不願告知姓名、年籍）
    在場表示均為被告乙○○之學生，向其學畫，在系爭建物已住了三、四年至六、
    七年不等；系爭建物二樓仍有畫具、畫布之擺設，亦有勘驗筆錄一份附現場照片
    九張在卷可證，足見被告乙○○仍使用系爭建物授課，並供學生居住。再由被告
    甲○○自承「當初我在這邊學畫畫，老師就叫我留下來照顧其他不方便的同學，
    其他同學住進來也都有跟老師（乙○○）講，老師同意，他們才住進來」等詞（
    詳本院八十九年八月十七日勘驗筆錄），被告乙○○亦自承「被告甲○○進住是
    有經過我同意，他也是殘障者，可協助我處理一些事務，他幫同學洗澡，此外還
    做些買菜購物等雜務，我多少補貼他一點錢，一個月是一萬二左右」、「學生也
    住在裡面，殘障者都是我同意進住的」、現住「十五個人當中，住的最久的是甲
    ○○。其他十四人都是我的學生，他們來學畫，學好了就請他們離開，他們都是
    短期居住，五、六年，三、四年不等」、我「煮飯給他們吃，代付水電等雜費」
    等語（見本院八十九年七月十二日言詞辯論筆錄、同年八月十七日勘驗筆錄）觀
    之，被告甲○○等殘障人士係經被告乙○○之同意始進住系爭建物，被告乙○○
    並得請其遷離，現仍有數名殘障人士居住於該處至少三、四年以上，被告乙○○
    並負責支付系爭建物之水電等雜費，且支薪僱用被告甲○○，足見自上開請求遷
    讓房屋之訴訟繫屬迄今，其對系爭建物仍有事實上之管領力，且積極為支配、使
    用之行為。現居住於系爭建物之殘障人士，顯係基於僱用人、學徒等關係，受被
    告乙○○之指示，而對系爭建物有管領之力，依民法第九百四十二條之規定，應
    認被告乙○○為占有人。是被告乙○○僅據其未居住於系爭建物之事實，抗辯其
    已無占有系爭房地，委不足採取。
五、被告乙○○係基於使用借貸契約使用系爭房地，該契約經原告於八十六年十二月
    十七日有效終止，有如前述，則被告乙○○自八十六年十二月十八日起，繼續使
    用系爭建物及土地，即失占有權利，其抗辯應自上開民事判決宣告其占有之基礎
    法律關係消滅確定時，其始為無權占有云云，洵難採取。被告乙○○無權占有系
    爭房地使用，依社會通念，可獲得相當於租金之利益（最高法院六十一年台上字
    第一六七五號判例意旨參照），致原告受有損害，原告自得依民法第一百七十九
    條之規定，請求其返還占用系爭房地所受相當於租金之利益。再按土地法第九十
    七條第一項規定：「城市地方房屋之租金，以不超過土地及建築物申報總價額年
    息百分之十為限。」土地申報價額雖有申報地價可憑，惟系爭房屋並未辦理申報
    房價，為原告所自認，依土地法施行細則第二十五條規定，固應以該管市縣地政
    機關估定之價額為準，惟目前地政機關尚未辦理房價之估定，亦為原告所不爭，
    則原告主張不另送鑑價，逕以建物課稅現值為計算基礎，尚屬有據。本院審酌系
    爭房地坐落台北縣板橋市○○段，系爭建物為五層建物之一、二層，附近均為住
    宅區，對外由板橋市○○○路○段一二三巷之巷道對外聯絡出入，徒步一、二分
    鐘即有公車站牌，行車十餘分鐘可抵浮州橋，離亞東醫院車程約十分鐘，交通方
    便，鄰近南雅夜市，生活機能良好等情，亦經本院勘驗屬實，製有上開勘驗筆錄
    一份及現場照片九張在卷可證，認原告請求被告返還相當於租金之利益，以土地
    申報總價額及建物課稅現值年息百分之六為適當。從而，原告依民法第一百七十
    九條之規定，請求被告乙○○返還自八十六年十二月十八日起至八十九年三月二
    十日止之利益，在二十六萬八千零十元（系爭土地八十八期之申報地價為每平方
    公尺一萬二千五百六十元，系爭一、二樓建物八十九年期之課稅現值計為四十九
    萬六千元，亦有土地登記簿謄本一份及房屋稅籍證明之影本二紙在卷可稽。其計
    算式為（(12,560  X  118) +496,000）X6%  =118,684，元以下捨去，下同，（
    (118,684 X 2) +(118,684≒12X3)+(118,684≒366 X3)）=268,010）及自八十九
    年三月二十二日（即起訴狀繕本送達翌日）起按年息百分五計算之法定遲延利息
    之範圍內，為有理由，應予准許，逾此範圍之請求為無理由，應予駁回。
六、原告另主張被告甲○○係為自己之意思而占有系爭房地，固據提出本院八十六年
    度訴字第一四一七號民事判決、台灣高等法院八十七年度上字第九二二號民事判
    決、最高法院八十八年度台上字第二三四一號民事裁定之影本各一份為證。惟
    1.按法院依民事訴訟法第二百十三條第一項（現為二百二十二條）之規定，認定
      事實，除別有規定外，不受他事件裁判認定事實之拘束，最高法院二十一年度
      上字第一二二八號判例意旨參照。是本院上開八十六年度訴字第一四一七號及
      台灣高等法院八十七年度上字第九二二號民事確定判決雖均以被告乙○○無權
      允許第三人居住於系爭建物，被告甲○○雖經被告乙○○允許居住於系爭房屋
      ，仍為無權占有為由，認被告甲○○無正當占有權源，而判命被告甲○○遷讓
      、返還系爭建物，揆諸前揭判例意旨，其所為之事實認定，自不得拘束本院，
      本院仍得斟酌全辯論意旨及調查證據之結果，依自由心證判斷事實之真偽；
    2.查被告甲○○原向被告乙○○學畫，應被告乙○○之請，居住於系爭建物，以
      照應其他行動不便人士，被告乙○○並按月支付其一萬二千元報酬之事實，業
      據被告二人分別陳明，有如前述，並為原告所不爭執，則被告甲○○與被告乙
      ○○顯有學徒關係之存在。而系爭建物除於二層有二間通舖（據被告乙○○陳
      明分為男女學員宿舍）外，餘均作習作場所使用乙節，亦經本院到場勘驗屬實
      ，有上開勘驗筆錄及現場照片在卷可證，被告甲○○顯無得獨立使用之私人空
      間；而進住、使用系爭建物之殘障人士，均須經被告乙○○之同意，被告乙○
      ○現仍於該處授課教學，系爭建物之水電等雜費，亦係由被告乙○○負責支付
      等情，亦經本院認定如前，足見對系爭建物有事實上管領之力，且實際為支配
      、使用者，應係被告乙○○，被告甲○○僅係依被告乙○○之指示而管領系爭
      建物，應為被告乙○○之占有輔助人。原告僅據被告甲○○已於系爭建物居住
      六、七年，並協助被告乙○○處理部分事務之事實，遽認其係為自己之利益獨
      立占有系爭建物，容有誤會，不足採取。
    從而，原告以被告甲○○亦無權占有系爭房地，併訴請其返還不當得利，亦無理
    由，應予駁回。
七、原告陳明願供擔保以代釋明，聲請宣告假執行，被告乙○○亦為願供擔保宣告免
    為假執行之聲請，經核原告勝訴部分尚無不合，爰分別酌定相當之擔保金額，准
    許之。原告敗訴部分，其假執行之聲請因訴之駁回亦失所附依，爰併予駁回之。
八、結論：本件原告之訴為一部有理由、一部無理由，依民事訴訟法第三百八十五條
    第一項前段、第七十九條但書、第三百九十條第二項、第三百九十二條，判決如
    主文。
中      華      民      國    八十九    年      九      月     十八     日
                                臺灣板橋地方法院民事第二庭
~B法      官  陳麗玲
右為正本係照原本作成
如對本判決上訴，須於判決送達後廿日內向本院提出上訴狀
中      華      民      國    八十九    年      九      月     十八     日
~B法院書記官  方蟾苓


司法院資訊處製作；財團法人民間司法改革基金會備份。
